【裁判字號】    98,易,471
【裁判日期】    980723
【裁判案由】    詐欺
【裁判全文】
臺灣臺北地方法院刑事判決               98年度易字第471號
公  訴  人  臺灣臺北地方法院檢察署檢察官
被      告  甲○○
選任辯護人  扶助律師宋國城律師
上列被告因詐欺案件，經檢察官聲請以簡易判決處刑（97年度偵
緝字第970號），本院認為不宜，改依通常程序審理，及移送併
辦（臺灣花蓮地方法院檢察署97年度偵字第3284號），本院判決
如下：
    主  文
甲○○幫助犯詐欺取財罪，處有期徒刑陸月，如易科罰金，以新
臺幣壹仟元折算壹日。
    事  實
一、甲○○明知近年來臺灣社會盛行以虛設、借用或買賣人頭帳
    戶之方式，供詐騙集團作為詐欺他人交付財物等不法用途，
    亦知金融機構帳戶係個人理財之重要工具，關係個人財產、
    信用之表徵，應可預見他人向其收購金融機構帳戶之存摺、
    金融卡及密碼等，可能供詐騙他人錢財所用，竟仍基於縱若
    他人利用其所提供之帳戶持以詐騙取財亦不違反其本意之幫
    助犯罪意思，於民國96年6月某日至96年8月25日間之某日，
    在不詳地點，將其在台新國際商業銀行（址設臺北市中正區
    ○○○路1段57號，以下簡稱台新銀行）西門分行，所開設
    第00000000000000號及渣打國際商業銀行（以下簡稱渣打銀
    行）中和分行，所開設第000000000000000號二帳戶之存摺
    、提款卡及密碼，以不詳之對價，同時提供與真實姓名、年
    籍不詳之某詐欺集團成人成員，容任該成員與他人共組之詐
    騙集團使用其銀行帳戶以遂行犯罪，而不違背其本意，藉此
    幫助該詐騙集團成員達到其向他人詐取財物之目的。嗣該詐
    騙集團成員分別為下列行為：
    (一)、於96年8月26日19時30分許，先撥打丙○○○女友之電
        話，其女友告知丙○○○之聯絡電話，再撥打電話與丙○○○，佯稱其女友先前在網路上購買項鍊物品，分期
        付款方式設定錯誤，必須至提款機前操作方得以取消，
        致丙○○○陷於錯誤，依對方指示，於同日21時4分、2
        1時11分許，分別利用台新銀行之自動櫃員機，將新臺
        幣（下同）柒萬壹仟元、參萬貳仟元以現金存款方式存
        入甲○○前開台新銀行西門分行帳戶內，旋遭提領一空
        。
    (二)、於96年8月27日17時許，撥打電話詐騙洪子淑，佯稱其
        先前在網路上購物，分期付款方式設定錯誤，必須至提
        款機前操作方得以取消，致洪子淑陷於錯誤，依對方指
        示，至自動櫃員機，將83000元以現金存款方式存入甲○○前開渣打銀行帳戶內，旋遭提領一空。
    嗣因丙○○○、洪子淑匯款後，均發覺有異，各自報警處理
    ，因而查知上情。
二、案經臺北市政府警察局中正第一分局報告臺灣臺北地方法院
    檢察署檢察官偵查聲請以簡易判決處刑，本院認為不宜，改
    依通常程序審理，暨臺灣花蓮地方法院檢察署檢察官移送併
    辦。
    理  由
一、按被告以外之人於審判外之言詞或書面陳述，除法律有規定
    者外，不得作為證據；又被告以外之人於審判外之陳述，雖
    不符合刑事訴訟法第159條之1至第159條之4之規定，但經當
    事人於審判程序同意作為證據，法院審酌該言詞陳述或書面
    陳述作成時之情況，認為適當者，亦得為證據。當事人、代
    理人或辯護人於法院調查證據時，知有第159條第1項不得為
    證據之情形，而未於言詞辯論終結前聲明異議者，視為有前
    項之同意，刑事訴訟法第159條第1項及第159條之5分別定有
    明文。查本案所引用被告甲○○以外之人於審判外之陳述（
    包含書面陳述），雖屬傳聞證據，惟當事人於準備程序及審
    判期日中均表示同意作為證據方法而不予爭執，且迄至言詞
    辯論終結前亦未再聲明異議，本院審酌上開證據資料製作時
    之情況，尚無違法不當及證明力明顯過低之瑕疵，亦認為以
    之作為證據應屬適當，故揆諸前開規定，爰逕依刑事訴訟法
    第159條之5規定，認前揭證據資料均有證據能力。另被告前
    向台新銀行西門分行，所開設第00000000000000號及渣打銀
    行中和分行，所開設第000000000000000號二帳戶開戶資料
    暨交易往來明細、對帳單、被害人丙○○○、洪子淑之自動
    櫃員機交易明細表等物（詳臺灣臺北地方法院檢察署96年度
    偵字第24211號偵查卷第21頁至第49頁、臺灣花蓮地方法院
    檢察署97年度偵字第3284號偵查卷第887頁、本院卷第24頁
    至第28頁），均與本案事實具有關聯性，復屬書證性質，且
    查無事證足認有違背法定程式或經偽造、變造所取得之情事
    ，況檢察官及被告對此部分之證據能力亦不爭執，是堪認均
    有證據能力先予敘明。
二、訊據被告甲○○矢口否認有何提供帳戶予他人使用之幫助詐
    欺取財犯行，辯稱：伊於96年間，住在臺北縣新莊市○○路
    168號3樓時，因伊與前夫離婚，前夫與其朋友曾到家裡要把
    前夫之物搬走，就是此時家中遭小偷，上揭銀行帳戶之存摺
    及金融卡應是此時被竊，伊有去新莊市中港派出所報失竊案
    ，因不知存摺及金融卡失竊，故當時未掛失，其後於96年年
    底到日盛銀行要開立網路銀行，經銀行行員告知，才知伊的
    銀行帳戶已被列為警示帳戶，後來警察叫伊去做筆錄時，才
    知道帳戶被盜用，伊96年3月底後就沒有再使用上揭帳戶了
    ，伊上揭台新銀行西門分行帳號金融卡密碼為670612號，每
    個帳戶金融卡密碼都不同，所以寫在1 本小冊子上，也一起
    被竊，伊不知存摺帳號及金融卡、密碼可以賣錢，否則會注
    意收好，伊確未出賣上揭帳戶及金融卡、密碼予他人云云。
    惟查：
  (一)、被害人丙○○○於於96年8月26日19時30分許，接到詐欺
      集團成員電話，佯稱其女友先前在網路上購買項鍊物品，
      分期付款方式設定錯誤，必須至提款機前操作方得以取消
      ，致丙○○○陷於錯誤，依對方指示，於同日21時4分、2
      1時11分許，分別利用台新銀行之自動櫃員機，將71000元
      、32000元以現金存款方式存入被告前開台新銀行西門分
      行帳戶內，旋遭提領一空，及被害人洪子淑於96年8月27
      日17時許，接到電話詐騙，佯稱其先前在網路上購物，分
      期付款方式設定錯誤，必須至提款機前操作方得以取消，
      致洪子淑陷於錯誤，依對方指示，至自動櫃員機，將8300
      0元以現金存款方式存入甲○○前開渣打銀行帳戶內，旋
      遭提領一空等情，業據被害人丙○○○、洪子淑於警詢中
      指訴綦詳，並有被告於台新銀行西門分行所開設第000000
      00000000號及渣打銀行中和分行所開設第00000000000000
      0號二帳戶開戶資料暨交易往來明細、對帳單、被害人丙○○○、洪子淑之自動櫃員機交易明細表等件（詳臺灣臺
      北地方法院檢察署96年度偵字第24211號偵查卷第7頁至第
      9 頁、第21頁至第49頁、臺灣花蓮地方法院檢察署97年度
      偵字第3284號偵查卷第883頁至第887頁、本院卷第24頁至
      第28頁）在卷可參。足證被告在上開台新銀行西門分行，
      所開設第00000000000000號及渣打銀行中和分行，所開設
      第00 0000000000000號二帳戶確實供詐騙集團成員作為向
      被害人丙○○○、洪子淑詐騙而取得贓款所用之工具，至
      屬明確。
  (二)、常人於發現銀行存摺、提款卡及密碼遺失時，通常均會立
      即報警或向金融機構掛失止付，或變更提款卡密碼，以防
      遭人盜領或致生不便及遭人盜用之風險，被告供稱上開帳
      戶係被偷卻未掛失申請補發等情業據被告供明在卷；另被
      告雖先供稱其於96年間曾向臺北縣政府警察局新莊分局中
      港派出所報過失竊云云，然經本院函查結果，臺北縣政府
      警察局新莊分局於98年5月8日以北縣警新刑字第09800205
      79號函覆謂：查無民眾甲○○95年迄至96年8月底止失竊
      報案紀錄。（詳本院卷第21頁），後改稱是其前夫乙○○
      報案，再經本院向臺北縣政府警察局新莊分局查復以：查
      無民眾乙○○95年起迄至96年8月底止失竊報案紀錄。（
      詳本院卷第40頁）雖證人乙○○於本院審理時具結證稱：
      伊有報案，伊打110報案，有拿到報案3聯單，是中港派出
      所來家裡採證的云云。（詳本院卷第58頁）惟如上所述，
      臺北縣政府警察局新莊分局對無民眾乙○○95年起迄至96
      年8月底止之失竊報案紀錄一事，業已函覆明確，本院認
      無再向110勤務中心查證之必要，被告此部分調查證據之
      請求，核無必要，附此敘明。故被告及其前夫未報案已甚
      明確，其所辯不足採信，被告上開帳戶、金融卡及密碼被
      竊，卻未報警，亦未掛失，顯與常情有違。顯係臨訟杜撰
      串證之詞，不足採信。
  (三)、衡諸社會常情，欲使用提款卡領取款項者，須於金融機構
      設置之自動櫃員機上依指令操作，並輸入正確之密碼，方
      可順利領得款項，可見如非經帳戶所有人之同意或授權而
      告知提款卡密碼等情況，單純持有提款卡之人，欲隨機輸
      入密碼而領款之機會，其機率微乎其微。而為避免密碼及
      提款卡同遭他人取得、利用，均知提款卡應與其密碼分別
      保存，或者將密碼牢記心中，而不在任何物體上標示或載
      明密碼，以免徒增帳戶款項遭人持提款卡併同輕易得知之
      密碼而盜領存款。被告雖否認交付帳戶提款密碼予施詐之
      人使用，惟就他人何以能利用其帳戶，鍵入密碼提領詐得
      款項乙情，其辯稱：密碼伊都寫在小冊子上面，伊每一家
      的帳戶都是如此，因為每一家的密碼都不一樣，密碼寫在
      小冊子上，已與常情不合。且被告於偵查中，檢察事務官
      詢以：（台新銀行西門分行帳戶）金融卡密碼為何？即刻
      答以：密碼是670612。（詳臺灣臺北地方法院檢察署97年
      度偵緝字第970號偵查卷第24頁），顯然其對密碼之記憶
      極其純熟，根本無須另行以小冊子記載或記載於其他物品
      上，且依證人乙○○於本院審理時具結證稱：（受命法官
      問：你的密碼為何會被詐欺集團知道？）我的密碼是以我
      的生日...。（詳本院卷第60頁背面），而乙○○之生日
      為67年6月12日（詳本院卷第57頁之被告年籍資料記載）
      ，互相對照後，顯然被告與其前夫乙○○之銀行帳戶密碼
      均以乙○○之生日為據而為670612，益證上揭帳戶為被告
      出賣於詐欺集團無誤，其所辯殊無可採。
  (四)、按我國金融機構對於開立帳戶並無特殊資格及使用目的之
      限制，故凡有正當目的使用金融機構帳戶之必要者，均可
      自行前往申請開立帳戶，殊無借用他人帳戶使用之理，倘
      不自行申請設立帳戶，反無故向他人借用金融機構帳戶使
      用，依常理得認為其借用他人帳戶使用之行徑，極可能與
      財產性之犯罪密切相關，並藉此規避有犯罪偵查權限之機
      關循線追查之可能，此應為被告所得認知。況現今媒體報
      導中，或以購物付款設定錯誤、中獎、退稅、家人遭擄、
      信用卡款對帳或提款卡密碼外洩，疑似遭人盜領存款等事
      由，利用他人帳戶作為轉帳受款帳戶，詐騙被害人至金融
      機構櫃檯電匯，抑或持金融卡至自動櫃員機依其指示操作
      ，使被害人在不知情之狀況下依指示操作轉出款項後，隨
      即將之提領一空之詐騙手法，層出不窮，且經政府萬般宣
      傳，早已成為生活常識，參以被告係智慮成熟並具相當知
      識及社會經驗之人而言，對此一犯罪型態，自難諉為不知
      。再者，帳戶之金融卡及密碼等資料，均係關乎個人金融
      信用及隱私之重要物件，縱親如父母子女或夫妻，衡情若
      非出於特殊事由或目的，即無任意將之交由他方保管或使
      用，遑論將之提供不相熟識之他人使用。從而，被告上開
      帳戶之金融卡及密碼，若非經由被告交付並同意使用，則
      該詐欺集團如何能肯認該帳戶之金融卡於脫離被告持有後
      ，不致立即遭被告辦理掛失或暫停使用，而放心、大膽遂
      行其詐欺取財犯行並以之充為收款之工具，於要求被害人
      依指示逕將款項匯入或轉入上開帳戶後，旋即提領一空。
      益徵上開帳戶係由被告提供與該詐騙集團成員使用甚明，
      是被告前開辯解，殊難採信。
  (五)、又刑法上之故意犯，可分為直接故意與不確定故意，所謂
      不確定故意即指行為人對於構成犯罪之事實，預見其發生
      而其發生並不違反其本意，刑法第13條第2項定有明文。
      而金融帳戶之存摺、提款卡及密碼，僅係供使用人作為存
      款、提款、匯款、轉帳之用，一般人均得自行向銀行申請
      開設帳戶並領取存摺、提款卡加以使用，並無任何特定身
      分之限制，倘其本意非在將該帳戶作為犯罪之不法目的或
      掩飾真實犯罪者身分之情況下，實無以他人名義之帳戶存
      摺、提款卡進行交易之必要。近來佯稱購物物款設定錯誤
      、退稅、欠款、查詢帳戶、中獎等方式詐欺之犯罪類型層
      出不窮，此類犯罪多利用人頭帳戶作為贓款出、入帳戶，
      廣經媒體披載，政府亦多所宣導，目的均在避免民眾受騙
      ，被告係具相當知識及社會經驗之人，其於審理過程中之
      應對、舉止均與常人無異，係具通常智識程度之人，對此
      應知悉甚詳。故其將前開帳戶之提款卡及密碼提供他人作
      為詐欺取財犯罪時收款之用，當為其所能預見，且其發生
      並不違背其本意，則被告主觀上確有幫助詐欺之不確定故
      意，應堪認定。另被告交付其所有之台新銀行西門分行及
      渣打銀行中和分行所開設之上開二帳戶之存摺、金融卡及
      密碼資料提供予詐騙集團成員使用之時間，應可認定係於
      被告供述失竊之時間，即96年6月間起至詐欺集團成員向
      被害人行詐欺前之同年8月25日間，較符合詐欺集團通常
      於取得帳戶存摺等物後，於短時間內即進行詐欺行為之慣
      行模式。
  (六)、綜上所述，本件事證明確，被告犯行洵堪認定，應依法論
      科。
三、查被告一次將其所有台新銀行西門分行及渣打銀行中和分行
    所開設之上開二帳戶之存摺、金融卡及密碼資料提供予詐騙
    集團成員使用，以便渠等收取詐欺所得贓款，其所為顯屬刑
    法詐欺取財罪構成要件以外之行為，核其所為，係犯刑法第
    30條第1項、第339條第1項之幫助犯詐欺取財罪。被告所幫
    助之詐欺集團成員間，有犯意之聯絡及行為之分擔，均為共
    同正犯。又雖該詐騙集團之正犯為數次詐欺犯行，而予分論
    併罰，然就被告以一提供金融帳戶之幫助行為，使詐騙集團
    成員得以藉此分別向被害人丙○○○、洪子淑行騙，而遂行
    數次詐欺取財犯行，因被告僅有一幫助行為，為想像競合犯
    ，而從一重處斷。另被告係幫助他人犯罪，為從犯，依刑法
    第30條第2項規定，按正犯之刑減輕之。至臺灣花蓮地方法
    院檢察署97年度偵字第3284號移送併辦部分，與本件檢察官
    聲請簡易判決處刑之部分，就被告而言既屬一行為觸犯數罪
    名之想像競合犯，具有裁判上一罪關係，本院自應併予審判
    ，此外，證人乙○○之證言，本院既認為不實而不採，則被
    告依其證言認為邱世傑為竊取其上揭帳戶存摺、金融卡、密
    碼之人，請求本院予以傳訊出庭作證，自無必要，附此敘明
    。爰審酌被告身為智慮健全之成年人，其明知近年來國內多
    有詐騙集團犯案，均係借用人頭帳戶以作為收受不法所得款
    項之手段，猶提供自身銀行帳戶供他人充為犯罪收贓之用，
    不僅助長詐欺等財產犯罪於社會上充斥橫行，且因有「人頭
    戶」包藏掩飾而致查緝困難之故，主犯成員遂有恃無恐，行
    徑更加囂張，使臺灣地區漸成各種財產詐欺犯罪集團之樂園
    ，顯見所生危害甚鉅，暨被告犯後未與被害人和解，賠償其
    等之損失，猶飾詞串證，否認犯罪之犯後態度，兼斟酌被害
    人丙○○○、洪子淑所受詐騙之金額非高等一切情狀，量處
    如主文所示之刑，並諭知易科罰金折算標準。
據上論斷，依刑事訴訟法第452條、第299條第1項前段，刑法第
30條第1項、第2項、第339條第1項、第55條、第41條第1項前段
，刑法施行法第1條之1，判決如主文。
本案經檢察官申心蓓到庭執行職務。
中    華    民    國    98    年    7     月    23    日
                  刑事第十三庭審判長法  官  許泰誠
                                    法  官  郭顏毓
                                    法  官  張文俊
以上正本證明與原本無異。
如不服本判決，應於收受送達後10日內，向本院提出上訴書狀，
並應敘述具體理由；其未敘述上訴理由者，應於上訴期間屆滿後
20日內，向本院補提理由書（均須按他造當事人之人數附繕本）
「切勿逕送上級法院」。告訴人或被害人如對於本判決不服者，
應具備理由請求檢察官上訴，其上訴期間之計算係以檢察官收受
判決正本之日期為準。
                                    書記官 陳鳳瀴
中    華    民    國    98    年    7     月    23    日
附錄本案論罪科刑法條全文：
中華民國刑法第339條
意圖為自己或第三人不法之所有，以詐術使人將本人或第三人之
物交付者，處五年以下有期徒刑、拘役或科或併科一千元以下罰
金。
以前項方法得財產上不法之利益或使第三人得之者，亦同。
前二項之未遂犯罰之。
中華民國刑法第30條
幫助他人實行犯罪行為者，為幫助犯。雖他人不知幫助之情者，
亦同。
幫助犯之處罰，得按正犯之刑減輕之。


司法院資訊處製作；財團法人民間司法改革基金會備份。
